臺灣高等法院刑事判決　　　　　　　　 96年度上訴字第654號
上　訴　人　臺灣板橋地方法院檢察署檢察官
被　　　告　甲○○
　　　　　　　　　　（
上列上訴人因被告妨害兵役案件，不服臺灣板橋地方法院95年度
訴字第1973號，中華民國95年12月21日第一審判決（聲請簡易判
決處刑案號：臺灣板橋地方法院檢察署95年度偵字第4103號），
提起上訴，本院判決如下：
    主  文
原判決撤銷。
甲○○役齡男子意圖避免徵兵處理，而居住處所遷移，無故不申
報，致未能接受徵兵處理，處有期徒刑月，如易科罰金，以銀
元佰元即新臺幣玖佰元折算壹日，減為有期徒刑壹月又拾伍日
，如易科罰金，以銀元佰元即新臺幣玖佰元折算壹日。緩刑貳
年。
    事  實
一、甲○○係民國74年8月28日出生，自93年1月1日起，即為兵
    役法第3條第1項所稱役齡男子。甲○○於85年12月間，因家
    庭因素，由其父李金田（已於95年10月21日死亡）申請，獲
    准入住臺北縣新莊市○○路382號財團法人基督教芥菜總會
    附設臺北縣私立愛心育幼院（下稱愛心育幼院），並設籍上
    址。李金田早於87年3月間，即自愛心育幼院，將甲○○接
    走離院。李金田、甲○○父子因經濟困難，居無定所，致遲
    未將戶籍地遷離愛心育幼院。及至93年間，甲○○明知其已
    屆服兵役年齡，為役齡男子，有服兵役義務，而實際居住處
    所已經遷移，曾2度至愛心育幼院，向院內人員探詢兵役相
    關事項，但無結果。甲○○竟不予置理，意圖避免徵兵處理
    ，而居住處所遷移，並無正當理由，仍未申請辦理居住處所
    遷徙登記，亦未依規定向警察機關申請辦理流動人口登記，
    使臺北縣新莊市公所93年1月16日北縣莊兵字第09301539號
    、93年2月18日北縣莊兵字第0930001539號、93年4月7日北
    縣莊兵字第0930001539號、94年3月17日北縣莊兵字第09400
    04138號、94年11月22日北縣莊兵字第0940004138號、94年1
    1月28日北縣莊兵字第0940063584號徵兵及齡男子兵籍調查
    通知書，均無法送達予甲○○收受，致未能於所定兵籍調查
    日期93年2月6日、2月26日、4月14日、94年3月28日、11月
    30日、12月12日，接受徵兵處理。
二、案經臺北縣政府函請臺灣板橋地方法院檢察署檢察官偵查聲
    請簡易判決處刑，經原審適用通常程序審理。
    理  由
一、上揭被告甲○○為役齡男子，意圖避免徵兵處理，而居住處
    所遷移，無故不申報，致未能接受徵兵處理之事實，(一)有臺
    北縣新莊市公所93年1月16日北縣莊兵字第09301539號、93
    年2月18日北縣莊兵字第0930001539號、93年4月7日北縣莊
    兵字第0930001539號、94年3月17日北縣莊兵字第094000413
    8號、94年11月22日北縣莊兵字第0940004138號、94年11月2
    8日北縣莊兵字第0940063584號徵兵及齡男子兵籍調查通知
    書、戶籍資料、送達證書、退回信封、送達通知書及黏貼送
    達通知書照片，在卷可稽（見他字第932號卷第4頁至第19頁
    ）。(二)被告於85年12月間，由其父李金田申請，獲准入住臺
    北縣新莊市○○路382號愛心育幼院，並設籍該址。嗣李金
    田於87年3月間，自愛心育幼院，將被告接走離院等情，有
    愛心育幼院95年11月13日基芥愛字第95031號函，附卷可憑
    （見原審卷第62頁）。(三)李金田於95年10月21日死亡，其戶
    籍於92年10月28日，即為戶政機關遷徙至臺北市大安區戶政
    事務所等情，有卷附個人基本資料查詢結果可據（見本院卷
    第46頁）。(四)被告於本院供述：我由父親從愛心育幼院接走
    後，有上學直到國中3年級。我跟著父親到處作粗工，搬來
    搬去，有時住在桃園縣龜山鄉山上鐵皮屋，也有在公園流浪
    ，因為無處可遷，才一直沒有將戶籍遷出愛心育幼院。我知
    道男子長大要去當兵，在我19歲時，父親也有要我注意，我
    有2次到愛心育幼院，詢問有關當兵之事，愛心育幼院老師
    說沒有訊息，我就離開，就沒有再去問等語（見本院卷第42
    、43、55、56、64頁）。(五)被告自承知悉其已屆服兵役年齡
    ，有服兵役義務，而2度到愛心育幼院探詢兵役相關事宜。
    足認被告於93年間，已明知其為役齡男子，必須接受徵兵處
    理，而其居住處所已經遷移愛心育幼院。被告其後無視於兵
    役事宜，故意置之不理，不再前往愛心育幼院探詢，未申請
    辦理居住處所遷徙登記，亦未依規定向警察機關申請辦理流
    動人口登記，復未主動與役政機關聯絡。被告有避免徵兵處
    理之意圖，其不為申報居住處所遷移，復無正當理由，可以
    認定。
二、訊據被告否認其不為申報居住處所遷移，有避免徵兵處理之
    意圖，並辯稱：我居住處所換來換去，不知道要將戶籍遷至
    何處。我從未收到臺北縣新莊市公所所發徵兵及齡男子兵籍
    調查通知書，並非故意不接受徵兵處理等語。
三、經查，被告有避免徵兵處理之意圖，已如一、(五)所述。次查
    ，被告倘有意接受徵兵處理，縱因居住處所不定，遷移戶籍
    有實際困難。惟申請辦理流動人口登記，或時常到戶籍所在
    之愛心育幼院探詢，或主動與役政機關聯絡，並非難事。以
    被告係成年人，曾2度前往愛心育幼院探詢兵役事宜，並請
    領有新國民身分證，暨被告有國中程度之智識能力，應有能
    力辦到。被告竟置之不理，堪認其有避免徵兵處理之意圖。
    被告所辯，核屬卸責之詞，不能採取。是以，本件事證明確
    ，被告犯行堪以認定，應依法論科。
四、核被告所為，係犯妨害兵役治罪條例第3條第5款之罪。
五、原審未能詳為勾稽，以不能證明被告有避免徵兵處理之意圖
    為由，諭知被告無罪，即有未合。檢察官上訴意旨，執此指
    摘原判決不當，提起上訴，為有理由，本院應予撤銷改判。
六、本院爰審酌被告素行尚稱良好，其智識程度不高，因家庭經
    濟困難，在外流落，居無定所，未能謹慎處事，致觸犯刑章
    ，犯罪情節尚輕，並被告犯罪後態度、所生危害等一切情狀
    ，從輕量處被告有期徒刑3月。被告行為後，刑法第41條關
    於易科罰金之規定，於於94年2月2日修正公布，95年7月1日
    施行，將易科罰金之折算標準，由銀元1百元、2百元、3百
    元，折算1日，修正為新臺幣1千元、2千元、3千元，折算1
    日。爰依刑法第2條第1項前段規定，適用有利於被告之修正
    前規定，諭知易科罰金之折算標準。被告犯罪時間在96年4
    月24日以前，所犯為妨害兵役治罪條例第3條第5款之罪，合
    於中華民國96年罪犯減刑條例規定，應依該條例第2條第1項
    第3款規定，減為有期徒刑1月又15日，並諭知易科罰金之折
    算標準。按犯罪在刑法第74條關於緩刑之規定修正前，於修
    正施行後，應適用修正後規定（最高法院95年第8次刑事庭
    會議決議參照）。被告未曾因故意犯罪，受有期徒刑以上刑
    之宣告，有本院被告前案紀錄表，在卷可憑。被告因一時失
    慮，致罹刑章，犯罪情節尚輕，並通緝到案，羈押近4週，
    經此論罪科刑之教訓，應知所警惕，信無再犯之虞。本院認
    被告所宣告之刑，以暫不執行為適當，爰依刑法第74條第1
    項第1款規定，併宣告緩刑2年，以勵自新。
據上論斷，應依刑事訴訟法第369條第1項前段、第364條、第299
條第1項前段，妨害兵役治罪條例第3條第5款，刑法第2條第1項
前段、第11條前段、第74條第1項第1款，修正前刑法第41條第1
項前段，中華民國96年罪犯減刑條例第2條第1項第3款、第7條，
修正前罰金罰鍰提高標準條例第2條，判決如主文。
本案經檢察官許睦坪到庭執行職務。
中　　華　　民　　國　　96　　年　　8 　　月　　2 　　日
 　　　　　       刑事第十三庭審判長法  官  曾德水
                                    法  官  王炳梁
                                    法  官  李錦樑
以上正本證明與原本無異。
如不服本判決，應於收受送達後10日內向本院提出上訴書狀，其
未敘述上訴之理由者並得於提起上訴後10日內向本院補提理由書
（均須按他造當事人之人數附繕本）。
                                    書記官  吳金來
中　　華　　民　　國　　96　　年　　8 　　月　　2 　　日
附錄：本案論罪科刑法條全文：
妨害兵役治罪條例第3條第5款。
役齡男子意圖避免徵兵處理，而有下列行為之一者，處 5  年以
下有期徒刑
：
五  居住處所遷移，無故不申報，致未能接受徵兵處理者。
